臺灣高等法院刑事判決　
109年度交上易字第226號
上  訴  人  臺灣桃園地方檢察署檢察官  
被      告  張國良



上列上訴人因過失傷害案件，不服臺灣桃園地方法院108年度交
易字第332號，中華民國109年2月27日第一審判決（起訴案號：
臺灣桃園地方檢察署108年度偵字第15003號），提起上訴，本院
判決如下：
    主  文
原判決撤銷。
張國良犯過失傷害罪，處拘役伍拾日，如易科罰金，以新臺幣壹
仟元折算壹日。
    事  實
一、張國良於民國107年5月5日晚間7時55分許，駕駛車牌號碼00
    00-00號自用小客貨車（起訴書誤載為自用小客車，應予更
    正，下稱本案客貨車），沿桃園市中壢區龍東路往北即中山
    東路方向行駛，先臨停在桃園市○○區○○路○○○○○路○○000號前
    ，讓家人下車後，復前行欲將車停放在同路502號前，原應
    注意汽車在未劃設慢車道之雙向二車道行駛時，應在遵行車
    道內行駛，除準備停車或臨時停車外，不得駛出路面邊線，
    且既要找停車位，亦應顯示方向燈，做後方來車注意。而依
    當時天候晴、夜間有照明、柏油路面乾燥、無缺陷、無障礙
    物、視線良好等情，並無不能注意之情事，竟疏未注意上開
    規定，為找尋可停車之位置，即在行駛於路面邊線上方，未
    在遵行車道內行駛，復未顯示方向燈，適有伍月玫騎乘車牌
    號碼000-0000號普通重型機車（下稱本案機車），亦沿龍東
    路車道內往北方向行駛至該處，因未注意車前狀況，而自後
    方追撞前方張國良所駕駛之小客貨車左後方，致人車倒地，
    並受有未明示側性足部挫傷、右側足部未明示蹠骨閉鎖性骨
    折等傷害。
二、案經伍月玫訴由桃園市政府警察局中壢分局報告臺灣桃園地
    方檢察署檢察官偵查起訴。　　
    理  由
一、證據能力：
    本判決以下援引之審判外供述證據以及書證，本案當事人未
    爭執其證據能力（本院卷第68～71、104～107、183～186頁）
    ，而該等證據經本院審酌並無違法取得之情況，認為適宜做
    為證據，自應有證據能力。
二、認定事實所憑證據及理由：
　　訊據被告張國良固坦承於上揭時間，駕駛本案客貨車先臨停
    在龍東路496號前，讓家人下車後，復前行欲將車停放在同
    路502號前；另告訴人伍月玫有在其後方因交通事故受傷等
    事實，惟矢口否認過失傷害犯行，辯稱：我當時駕車尚在行
    進中，伍月玫先與他人發生擦撞，然後碰到我的車子，再彈
    到中央分隔島，本件是伍月玫之過失，我沒有過失云云。經
    查：
  ㈠被告所駕駛之車牌號碼0000-00號汽車為小客貨車之情，有車
    輛詳細資料報表可稽（偵字卷第21頁），是起訴書記載為小
    客車，應屬有誤，先予敘明。再依現場照片4張所示（偵字
    卷第23～24頁），本案客貨車右側地上並無標線，然有一藥
    局直立式廣告招牌（下稱招牌），而起訴書所引用之道路交
    通事故現場圖（偵字卷第16頁）就本案客貨車右側卻畫有標
    線，但缺該招牌之標示，顯與實際情況不符，本院遂請原製
    圖之警員洪哲文另行製作道路交通事故現場圖（本院卷第15
    3頁），故以下所指道路交通事故現場圖均指本院卷所附者
    而言，先予說明。至被告指稱新繪的現場圖所標示之「路障
    」（按招牌）招牌在本案客貨車副駕駛座旁，另「路障」北
    側「機車」之位置亦畫錯云云。惟招牌之位置可由案發時之
    現場照片2張（偵字卷第24頁）與本案客貨車之相對位置比
    對（偵字卷第24頁）。另「機車」之位置係證人洪哲文依案
    發時之現場照片（按當時有車號為000-0000號機車停在一鐵
    製水溝蓋前，本院卷第155頁）比對所標示，均足認證人洪
    哲文新繪之現場圖與案發當時之情況相符，應可採用。被告
    上開所辯，自無足採信。
　㈡被告於上揭時間，駕駛本案客貨車先臨時停在龍東路496號前
    讓車內家人下車後，復欲往前將車停放在同路502號前，惟
    在行進中即在同路500號前遭伍月玫之機車自後撞擊，致告
    訴人伍月玫人車倒地，因此受有未明示側性足部挫傷、右側
    足部未明示蹠骨閉鎖性骨折等傷害，而本案客貨車最後停在
    龍東路502號前等之事實，業經被告於警、偵訊、原審及本
    院審理中供承在卷（偵字卷第2～5、34頁背面、原審審交易
    字卷第41～42頁、交易字卷第39～45、71～74頁、本院卷第71
    、187頁），核與證人即告訴人伍月玫於警詢、偵訊及原審
    審理時之證述相符（偵字卷第9～11、34頁正、背面、原審交
    易字卷第62～67頁），並有天成醫療社團法人天晟醫院診斷
    證明書（偵字卷第12頁）、道路交通事故調查報告表㈠、㈡各
    1份（偵字卷第14～15頁）、道路交通事故現場圖1份（本院
    卷第153頁）、現場照片10張在卷可佐（偵字卷第23～27頁）
    ，應堪認定。
　㈢被告於原審及本院審理中均供稱：第一次讓家人下車的地點
    是在龍東路496號，然後我往前，要停在502號等語（原審交
    易字卷第40頁、本院卷第107頁），足見被告遭後方告訴人
    所騎機車追撞時，尚在行駛中。再本院於審理期日勘驗案發
    時被告之行車紀錄器錄影，內容如下（日期均為2012/12/23
    ，應係行車紀錄器時間未經調校）：
　⒈09：23：33至09：24：26，車輛均在行進狀態。
　⒉09：24：27至09：24：36，呈靜止狀態。
  ⒊09：24：37，車輛開始行進。
　⒋09：24：47至09：24：50車身有輕微晃動。
  ⒌09：24：50後，車身呈靜止狀態。
　  有勘驗筆錄在卷可稽（本院卷第103頁）。以行車紀錄器畫
    面時間09：24：27至09：24：36，車輛呈靜止狀態，09：24
    ：37，車輛開始行進，至09：24：50後車輛又呈靜止狀態之
    情，對照被告前揭供述，足證被告所稱車禍發生前，曾先臨
    停讓家人下車，之後復向前行駛事實。又依道路交通事故現
    場圖與現場照片2張所示（本院卷第153頁、偵字卷第24頁）
    ，被告之客貨車於案發後停止之地點在龍東路502號前，車
    身大部分位於路面邊線右側，且車頭微朝向路旁店家，可見
    被告所陳準備臨時停車乙節，應為實情。　　
  ㈣被告雖辯稱：第一時間我有聽到撞擊聲，以為是我壓到招牌
    而爆胎，就不理它。不到2秒鐘，就有東西撞到我車子，當
    時以為同樣是招牌之日光燈破掉。之後看到502號主人，他
    本來蹲在路邊，我以為他起身是要看我的車子，但他往中央
    分隔線那邊看，我就也跟著往那邊看，就看到有一部機車倒
    在那邊，那時候已經有人在那邊幫忙，我心裡想著，怎麼車
    子開那麼快，也沒有開頭燈。我才回憶起來，第一聲的撞擊
    聲應該是告訴人跟人家擦撞，再碰到我的車子，然後彈到中
    央分隔島等語（本院卷第186～187頁）。惟被告本在找尋路
    旁之停車位，應該沒有注意到後方告訴人之機車，則其如何
    能知告訴人機車之速度快或慢。又倘被告之客貨車有「壓到
    廣告招牌而爆胎」及「有東西撞到我車子」，則其車身應有
    二次晃動情況，但依前開行車紀錄器之勘驗內容中，僅於09
    ：24：47至09：24：50間，車身有輕微晃動一次，是被告上
    揭所述與實情不符，故難採憑。而被告於行車紀錄器畫面時
    間09：24：47至09：24：50，車身有輕微晃動，此時應是被
    告之客貨車遭告訴人機車撞擊之時間。復以被告自陳之客貨
    車受損位置在車身左後側，且於警、偵訊均僅陳稱車身左後
    側遭告訴人機車撞擊，未曾陳述告訴人有與他人擦撞之事實
    （偵字卷第2～3、4～5、34頁背面），與告訴人於原審審理中
    所證述：係騎車從後方撞到被告之車等語相符（原審交易字
    卷第63頁），足證告訴人之機車確僅與被告客貨車擦撞。被
    告於原審準備程序中提出書狀，始改稱：於鑑定時，有表示
    當時係聽到二次撞擊聲云云（原審審交易字卷第51頁），應
    係臨訟杜撰之詞，不足採信。
　㈤按汽車在未劃設慢車道之雙向二車道行駛時，均應在遵行車
    道內行駛。除準備停車或臨時停車外，不得駛出路面邊線；
    再汽車駕駛人於左（右）轉彎時，應先顯示車輛前後之左（
    右）邊方向燈光；變換車道時，應先顯示欲變換車道方向之
    燈光，並應顯示至完成轉彎或變換車道之行為，道路交通安
    全規則第97條第1項第1款、第4款、第109條第2項第2款分別
    定有明文。查依道路交通事故現場圖所示，被告發生事故後
    ，本案客貨車係停止在龍東路502號前，車身跨越路面邊線
    ，右後方則有一招牌，已如前述。又被告陳稱：原已在龍東
    路496號前讓家人下車，為找停車位故向前行等語，足見在
    龍東路496號至502號間，並無可停車之位置。且依現場照片
    所示（偵字卷第24頁），被告之客貨車在龍東路502號前停
    止處之右後方路旁放有三角錐，難以停車，益證被告無法在
    龍東路496號至502號間路邊停車。再以被告之行向推論，因
    龍東路500號與502號間之路旁放有一招牌，則被告在龍東路
    496號前臨時停車時，會因為該招牌擋到其視線，而無法看
    到該招牌後方有無停車位，否則如其可看到龍東路502號前
    有停車位，以龍東路496號與502號距離甚近，其在龍東路50
    2號前停車即可，無需在龍東路496號前臨時停車。再依被告
    行車紀錄器所擷取自09：24：37至09：24：47每秒畫面照片
    共11張（即其臨時停車後復前行之期間，本院卷第43～63頁
    ）可看出，每張照片中均有一白色實線，應為路面邊線，足
    見被告貪圖一時之便，在臨停後復前行時，行駛在路面邊線
    上方。而依道路交通安全規則第97條第1項第1款規定，被告
    臨時停車後起駛時，應在遵行車道內行駛，如欲停車時，則
    應先確定路旁有停車位時，再依同條項第4款規定駛出路面
    邊線後停車，但被告不為此途，於未知前方有無停車位之情
    況下，逕自在路面邊線上方邊行駛邊找尋停車位，已違反上
    開規定至明。再被告於本院審理中供稱：在龍東路496號讓
    家人下車前有打右方向燈，後來則不記得等語（本院卷第10
    8頁），而被告既能記得在龍東路496號臨時停車前有打方向
    燈，卻對於之後有無打方向燈稱不記得，所述即有可疑。且
    告訴人於本院審理中稱：被告之客貨車後方沒有顯示方向燈
    或閃燈等語（本院卷第109頁），已證述被告未打方向燈之
    事實。而以被告為貪圖便利，在臨停後復前行時未駛入車道
    之情觀之，其既未駛入車道，自難期待會打方向燈，故可推
    論被告應未顯示方向燈，而有違反上開規定之事實。則其於
    夜間，為尋找停車位，緩速在路面邊線上移動其車輛，既非
    常狀態下行駛，後方復未顯示方向燈或閃燈提醒後方來車，
    自足使後方行駛在車道內之告訴人機車難以注意並判斷其行
    向及速度，以致未及閃避，發生碰撞，則被告對本件車禍之
    發生，自有過失甚明。再本案因被告之過失行為，造成告訴
    人受有上開之傷害，則被告之過失行為核與告訴人之受傷間
    ，具有相當因果關係。至告訴人亦疏未注意車前狀況，依前
    述當時情形，客觀上亦無不能注意之情事，準此足認告訴人
    就本件車禍事故之發生亦與有過失，惟本院既已認定被告前
    述過失行為，確為本件交通事故之肇事原因之一，是此僅係
    本件對被告量刑之參考因素，仍無解免被告上揭過失傷害罪
    責之成立，附此敘明。
　㈥至於桃園市政府車輛行車事故鑑定會鑑定，認「告訴人於夜
    間駕駛普通重型機車行經中央行車分向線路段，未充分注意
    車前狀況，自後追撞前方車輛，為肇事主因；被告於夜間駕
    駛小客貨車在中央行車分向線路段，未儘靠右占用部分車道
    臨時停車妨害交通，為肇事次因」，有桃園市政府車輛行車
    事故鑑定會桃市鑑0000000鑑定意見書1份在卷可稽（偵字卷
    第39～40頁），惟鑑定結果係以被告之客貨車已臨時停車為
    前提，但事實則是被告當時仍在行進中，則鑑定意見對被告
    之車行狀況既有誤認，其結果自難為本院所採。
　㈦綜上所述，被告所辯，屬卸責之詞，不足採信。本件事證明
    確，被告犯行堪予認定，應依法論科。
三、新舊法比較：
　　按行為後法律有變更者，適用行為時之法律。但行為後之法
    律有利於行為人者，適用最有利於行為人之法律，刑法第2
    條第1項定有明文。經查，被告為本件犯行後，刑法第284條
    之規定業於108年5月29日修正公布，並自同年月31日生效施
    行。修正前刑法第284條第1項規定：「因過失傷害人者，處
    6月以下有期徒刑、拘役或5百元以下罰金；致重傷者，處1
    年以下有期徒刑、拘役或5百元以下罰金。」；修正後之條
    文則為：「因過失傷害人者，處1年以下有期徒刑、拘役或1
    0萬元以下罰金；致重傷者，處3年以下有期徒刑、拘役或30
    萬元以下罰金。」是經比較新舊法之結果，修正後過失傷害
    罪之法定刑度已較修正前提高，並無較有利於被告之情形，
    依刑法第2條第1項前段之規定，適用行為時即修正前刑法第
    284條第1項前段之規定。
四、論罪：
　㈠核被告所為，係犯修正前刑法第284條第1項前段之過失傷害
    罪。
　㈡桃園市政府警察局中壢分局龍興派出所道路交通事故肇事人
    自首情形記錄表雖記載：肇事人親自或託人電話報警，並已
    報明肇事人姓名、地點，請警方前往處理等語（偵字卷第18
    頁），惟究竟是被告親自或託人打電話報警，語焉不詳。實
    則本案係先由某不提供姓名資料之人，以門號0000000000號
    行動電話撥打110電話報警，有桃園市政府警察局勤務指揮
    中心受理案件紀錄表可參（本院卷第161頁）。而上開門號
    並非被告所申辦，亦有台灣大哥大資料查詢紀錄可稽（本院
    卷第165頁），故本案非被告報案自首犯行。再證人洪哲文
    於本院審理中證稱：當時雙方當事人均在場，告訴人說她有
    受傷，並說有撞到哪一部車，但忘記有誰告訴我本案客貨車
    是誰開的等語（本院卷第147～148頁），並不記得被告有向
    其表示其為本案客貨車之駕駛人。另被告於本院審理中供稱
    ：於警察到場時，其未告訴警察說自己是開本案客貨車之人
    ，警察是依其專業判斷知道其為駕駛人等語（本院卷第148
    頁），是被告並未向警員洪哲文陳述自己為肇事人。復以告
    訴人證稱：警察來時，先看我的傷勢，我及路邊的人都有對
    警察指是被告撞到我等語（本院卷第190頁），足見警員洪
    哲文到場後，係告訴人及路人先向告訴警員洪哲文被告為肇
    事人。從而本件勤務指揮中心接獲報案時，報案人並未陳述
    係何人肇事，在警員洪哲文前往現場時，因告訴人受傷坐在
    路邊，便先前往察看，告訴人及路人有告知警察肇事人為被
    告後，警察即去問被告，則被告係警員洪哲文知悉被告為肇
    事人後，被告始向警察表示自己為本案客貨車之駕駛人，依
    上說明，不符合刑法第62條關於自首之要件，自無從減輕其
    刑。　　
五、撤銷原判決之理由：
　㈠原審認被告並無過失責任，而諭知被告無罪判決，固非無見
    。惟查原判決未審酌被告駕駛本案客貨車行駛在路面邊線上
    ，而未在遵行車道內行駛，復未顯示方向燈，有違反道路交
    通安全規則第97條第1項第1款、第4款、第109條第2項第2款
    之事實，遽為被告無罪之諭知，容有違誤。檢察官上訴以被
    告當時已停妥車輛，而其車輛之車尾左右角各距離右側路緣
    線為3.6及2.1公尺，非法占用車道臨時停車，形成道路障礙
    ，違反道路交通安全規則第111條規定，故有過失，應予撤
    銷改判云云。實則被告當時尚在行駛中，未臨時停車，故檢
    察官上開所執理由，難認有據，惟檢察官上訴意旨另以若被
    告車輛尚在移動中，對於往來人車可能造成之撞擊風險更高
    ，危害程度遠較靜止狀態為高，更具有高度避免來車發生碰
    撞或不及閃避之注意義務。準此，被告自應參以現場之道路
    狀況、車輛來往情形，可預見並注意其欲在路邊停車之緩速
    移動及占據車道可能造成來車追撞之風險而避免之，查被告
    辯稱當時正在停車而尚未停妥，然被告當時行駛於快車道上
    ，突然「決意」要於路邊停車時，當應注意於停車調整車輛
    之過程中，是否有導致後方或左右來車因反應不及而追撞可
    能之注意義務等語，則非無據。且原判決有上開可議之處，
    自屬無法維持，應由本院予以撤銷改判。
　㈡爰審酌被告駕駛行為有如前述之過失，致告訴人受傷，肇事
    後否認犯行，亦未與告訴人達成和解，賠償告訴人所受損害
    ，犯後態度未佳；告訴人就本案事故亦有過失；被告未有犯
    罪前科，有本院被告前案紀錄表可參，素行尚佳，及自陳專
    科畢業之智識程度，職業公（偵字卷第4頁）等一切情狀，
    量處如主文第2項所示之刑，並諭知易科罰金之折算標準。 
    　
據上論斷，應依刑事訴訟法第369條第1項前段、第364條、第299
條第1項前段，修正前刑法第284條第1項前段，刑法第2條第1項
前段、第62條前段、第41條第1項前段，刑法施行法第1條之1，
判決如主文。
本案經檢察官廖榮寬提起公訴，檢察官提起邱鈺勛提起上訴，檢
察官林黛利、楊四猛、翁珮嫻到庭執行職務。
中　　華　　民　　國　　109 　年　　11　　月　　25　　日
     　　　　　　 刑事第七庭    審判長法　官  孫惠琳
                                      法　官  連雅婷
                                      法　官  張育彰
以上正本證明與原本無異。
如不服本判決，應於收受送達後20日內向本院提出上訴書狀，其
未敘述上訴之理由者並得於提起上訴後20日內向本院補提理由書
（均須按他造當事人之人數附繕本）「切勿逕送上級法院」。
                                      書記官  周士涵
中　　華　　民　　國　　109 　年　　11　　月　　25　　日
附錄：本案論罪科刑法條全文
修正前中華民國刑法第284條
因過失傷害人者，處6月以下有期徒刑、拘役或5百元以下罰金，
致重傷者，處1年以下有期徒刑、拘役或5百元以下罰金。
從事業務之人，因業務上之過失傷害人者，處1年以下有期徒刑
、拘役或1千元以下罰金，致重傷者，處3年以下有期徒刑、拘役
或2千元以下罰金。